---
title: "Seurat.Rmd"
author: "Anne Brussaard"
date: "`r Sys.Date()`"
output: html_document
---

#Document voor het instaleren en volgen van een tutorial met Seurat


#Tutorial Seurat - Guided Clustering Tutorial 
#Setup the Seurat Object 
#load packages 
```{R}
library(dplyr)
library(patchwork)
```

#downloaden van de data 
#de data is gedownload van 10x Genomics. Het bestand is een `tar.gz`bestand dat UMI count matrices bevat. 
#bestand lokaal gedownload en geupload op locatie Project-BRIE2/seurat_tutorial/raw_data

#bestand uitpakken in terminal 
```{bash}
(project_brie2) 1843893@hu-p-dataanalysis01:~/Project-BRIE2/seurat_tutorial/raw_data$ tar -xzvf pbmc3k_filtered_gene_bc_matrices.tar.gz
```

#data inlezen
```{R}
pbmc.data <- Read10X(data.dir = "~/Project-BRIE2/seurat_tutorial/raw_data/filtered_gene_bc_matrices/hg19/")
```

#Seurat object maken met raw (non-normalized data)
```{r}
pbmc <- CreateSeuratObject(counts = pbmc.data, project = "pbmc3k", min.cells = 3, min.features = 200)
pbmc
```
##An object of class Seurat 
##13714 features across 2700 samples within 1 assay 
##Active assay: RNA (13714 features, 0 variable features)
##2 layers present: counts, data

#examine eerste 3 genen in de eerste 30 cellen 
```{r}
pbmc.data[c("CD3D", "TCL1A", "MS4A1"), 1:30]
```

#0 values wegfilteren en een compacter versie object opslaan 
```{r}
dense.size <- object.size(as.matrix(pbmc.data))
dense.size

sparse.size <- object.size(pbmc.data)
sparse.size

dense.size/sparse.size
```






